臺灣高等法院民事判決　　　　　　　　 100年度家上字第17號
上　訴　人　丁佐舜
被上訴人　　王昭明　　應受送達處所：高雄市郵政718號信箱
上列當事人間請求離婚事件，上訴人對於中華民國99年11月5日
臺灣板橋地方法院99年度婚字第174號第一審判決提起上訴，經
本院於100年4月26日言詞辯論終結，判決如下：
    主        文
上訴駁回。
第二審訴訟費用由上訴人負擔。
     事實及理由
一、本件上訴人未於言詞辯論期日到場，核無民事訴訟法第386
    條所列各款情形，爰依被上訴人之聲請，由其一造辯論而為
    判決。
二、被上訴人主張：兩造於民國（下同）97年7月4日結婚，詎上
    訴人於婚後並未負擔家庭生活費用，且多次對被上訴人實施
    家庭暴力行為，甚而破壞家中傢俱，致被上訴人之身體及精
    神受到嚴重傷害，兩造婚姻實難以維持，爰依民法第1052條
    第1項第3款及同條第2項之規定，請求判准兩造離婚等語。
    原審為被上訴人勝訴之判決，上訴人不服，提起上訴，被上
    訴人對於上訴人之上訴則聲明駁回上訴。
三、上訴人未於本院審理中到場陳述，亦未提出任何書狀為主張
    及陳述，惟其在原審則以：兩造婚後之家庭生活費用均由上
    訴人負擔，上訴人並代被上訴人清償其婚前所欠卡債，且出
    資幫被上訴人開設洗鞋店，並無被上訴人所指未負擔家庭生
    活費用之情事。又兩造固曾多次因金錢問題發生衝突，然均
    係肇因於被上訴人之非理性行為，並非上訴人故意對被上訴
    人施以家庭暴力行為。實則，被上訴人於婚後即以吵鬧、肢
    體暴力或離家出走等方式，要求上訴人代為清償其婚前所欠
    債務，且常在網路上結交男性網友，並一再以言語刺激上訴
    人，是被上訴人之行為始為兩造婚姻發生破綻之主因，被上
    訴人自不得訴請離婚等語。原審為上訴人敗訴之判決，上訴
    人不服，提起上訴，並聲明：(一)原判決廢棄。(二)被上訴人在
    第一審之訴駁回。
四、按有民法第1052條第1項各款以外之重大事由，難以維持婚
    姻者，夫妻之一方得請求離婚；但其事由應由夫妻之一方負
    責者，僅他方得請求離婚，同條第2項定有明文。依此規定
    意旨觀之，必構成離婚之重大事由，有可歸責於夫妻之一方
    ，始得由他方請求離婚。倘夫妻雙方就該事由均須負責時，
    應比較衡量雙方之有責程度，僅責任較輕之一方，得向責任
    較重之他方請求離婚，如雙方之有責程度相同時，則雙方均
    得請求離婚，以符公平。又按婚姻以夫妻終生之共同生活為
    目的，非有足以破壞共同生活之重大事由，難以維持婚姻者
    ，夫妻之一方不得依民法第1052條第2項規定請求離婚。是
    婚姻是否難以維持，應斟酌破壞夫妻共同生活之具體情事，
    是否客觀上達於動搖夫妻之共同生活，致夫妻已喪失維持婚
    姻之意欲以為斷。經查：
  (一)兩造於97年7月4日結婚，現婚姻關係存續中，自98年12月22
    日分居迄今等情，此有戶籍謄本可稽（見原審卷第33頁），
    且為兩造所不爭執（見原審卷第77頁背面），堪信為真實。
  (二)被上訴人主張其於婚後多次受上訴人施以家庭暴力行為等情
    ，為上訴人所否認，並以前詞置辯。經查：
  1.被上訴人主張其於98年4月23日遭上訴人攻擊頭部、胸部及
    四肢，致受有頭部外傷、腦震盪、胸部挫傷、雙臂鈍傷及雙
    下肢鈍挫傷等傷害，並提出雙和醫院受理家庭暴力事件驗傷
    診斷書為證（見原審卷第25至26頁）。上訴人則抗辯：兩造
    於該日發生衝突係肇因於被上訴人因向上訴人索討新台幣（
    下同）20萬元未果，被上訴人乃以上訴人未遵守婚前承諾為
    由，發狂似地攻擊上訴人，上訴人為求自衛，乃與被上訴人
    發生肢體衝突，兩造並均受傷等語，亦提出雙和醫院受理家
    庭暴力事件驗傷診斷書為證（見原審卷第128至129頁）。經
    查被上訴人在原審自承兩造於當天是互毆，且兩造均有受傷
    等語（見原審卷第123頁背面），堪認兩造於98年4月23日係
    因故發生爭執，進而互毆，致兩造分別受有傷害。
  2.被上訴人主張上訴人於98年6月8日3時許，在新北市○○區
    ○○街566號1樓店內，出手毆打被上訴人，並用嘴巴咬被上
    訴人之左手，致被上訴人之雙手多處擦挫傷、瘀傷等情，業
    據被上訴人提出雙和醫院受理家庭暴力事件驗傷診斷書為證
    （見原審卷第5至6頁），且經原審當庭勘驗被上訴人之左手
    掌背，其上確實有約長2公分、寬約0.2公分之咬傷痕跡，並
    製有勘驗筆錄可稽（見原審卷第124頁背面）。上訴人雖不
    否認有於當日與被上訴人發生衝突，惟抗辯係因被上訴人向
    上訴人索討20萬元未果，竟自行騎車衝撞洗鞋店店門，將店
    門口之活動招牌撞倒後，出手欲搶上訴人之支票，上訴人情
    急之下，才會咬傷被上訴人等語。然查上訴人就其所辯情節
    ，並不能舉證以實其說，是被上訴人主張其於是日遭上訴人
    施以暴力致受傷一節，堪信為真實。
  3.被上訴人主張兩造於98年8月3日各自騎乘機車欲找上訴人之
    友人，然行經新北市○○區○○路板橋高中前，上訴人竟反
    悔辯稱不知友人住處，被上訴人乃欲返回中和，竟遭上訴人
    以機車擦撞，致跌傷昏倒，因此受有頭部外傷、腦震盪、左
    肩鈍挫傷、左上肢及下肢多處擦挫傷等傷害等語，並提出亞
    東紀念醫院診斷證明書及雙和醫院受理家庭暴力事件驗傷診
    斷書為證（見原審卷第4、7至8頁）。上訴人則抗辯當日因
    其欲騎車出門訪友，被上訴人有所懷疑，亦騎車跟隨，嗣被
    上訴人認上訴人無意讓其一同前往，乃生氣欲返家，上訴人
    急忙回頭欲向被上訴人解釋，致不小心發生擦撞，絕非故意
    對被上訴人施以暴行等語。查被上訴人在原審亦陳稱：「98
    年8月3日晚上10點左右，被告在台北縣板橋市○○路板橋高
    中前面，本來被告騎另外一部機車要帶我去找他朋友，證實
    一件事情，行經該處時，被告突然說，他不知道路了，我覺
    得被告騙我，也不想再證明什麼，我就騎機車回轉要回中和
    ，被告一直要跟我解釋，接著他的機車就撞到我，導致我跌
    倒、昏倒」等語（見原審卷第124頁背面），核與上訴人所
    辯情節相符，是尚難僅因被上訴人跌倒、昏倒致受有上述傷
    害，即認被上訴人係遭上訴人施以家庭暴力行為。故上訴人
    所為此部分之抗辯，應屬可取。
  4.被上訴人主張其於98年12月22日晚上10時30分許，在兩造住
    處門口，因見上訴人酒後精神紊亂、破壞家中物品，而不敢
    進入屋內，上訴人乃與被上訴人發生爭執，詎上訴人於被上
    訴人出聲呼喊救命時，竟出手毆打被上訴人之眼睛，並用手
    摀住被上訴人之嘴巴，致被上訴人受有後枕部挫傷血腫、左
    眼周圍瘀傷、臉部多處擦傷、右手第4指挫傷腫脹等傷害，
    並提出臺灣板橋地方法院檢察署檢察官99年度偵字第3181號
    起訴書、雙和醫院受理家庭暴力事件驗傷診斷書及陳述書為
    證（見原審卷第69至72、78頁）。上訴人不否認其於當日有
    被上訴人所指上開行為（見原審卷第75頁背面、78頁），是
    被上訴人所為此部分之主張，堪信為真實。又上訴人抗辯兩
    造當日發生衝突，實係被上訴人依網友指示、策畫，故意激
    怒上訴人所致等語，亦提出被上訴人不否認其為真正之即時
    通對話內容為證（見原審卷第99至112頁）。經查被上訴人
    曾以其於上開時、地遭上訴人毆打為由，向原法院聲請對上
    訴人核發通常保護令，經原法院認定：本件事故係肇因於被
    上訴人與一名姓名不詳之男子在網路上談及如何設計家暴以
    達離婚之目的，事發當天，被上訴人返家時，因看見上訴人
    將家中沙發割壞，並將家裡弄得亂七八糟，即在門口對上訴
    人大聲吼叫，上訴人為阻止被上訴人打擾鄰居，情急之下用
    手掌摀住被上訴人嘴巴，致被上訴人受傷，核其行為，尚與
    家庭暴力防治法所規範之家庭暴力行為不合，因而裁定駁回
    被上訴人之聲請，此有原法院99年度家護字第29號裁定可稽
    （見原審卷第96至98頁）。又觀諸上開被上訴人與姓名不詳
    之男子所為即時通對話內容，確有提及如何激怒上訴人，促
    使上訴人動手毆打被上訴人，及如何蒐集證據以進行離婚訴
    訟等情，是上訴人所為此部分抗辯，亦堪信為真實。
  5.據證人王翌祺（即被上訴人之女）在原審到場證稱：「（兩
    造平日相處情形）不好，一天到晚都在吵架，也有發生幾次
    肢體衝突」，「（兩造發生肢體衝突之情形）很頻繁」，「
    有幾次他們衝突後，我有看到我媽身體都有受傷。有一次兩
    造吵架，我和妹妹在睡覺，媽媽跑到我們房間看電視，被告
    喝酒醉，突然衝過來我門房間，一直敲門，原本不開，後來
    因為很吵，只好去開，被告就衝進去，誤以為躺在床上的我
    妹妹是我媽媽，就直接把棉被掀開，抓起妹妹的頭髮、衣服
    ，把她拉起來，我妹妹哭了之後，被告因為喝酒醉，沒有發
    現抓錯人，我就把被告推開，後來媽媽把被告拉開，並報警
    」，「（被告）蠻常（喝醉酒）的」等語（見原審卷第126
    頁）。足證兩造經常因故發生爭執，並進而發生肢體衝突。
  (三)上訴人抗辯兩造於98年10月4日因故發生爭吵，被上訴人以
    房門將上訴人之手指夾傷，經就醫後縫合12針，至今無法痊
    癒，仍留有後遺症等語，並提出天主教耕莘醫院永和分院診
    斷證明書為證（見原審卷第135頁）。查被上訴人在原審陳
    稱：「當時是在中和市○○路○段88之1號二樓我家，兩人
    吵架，我不想跟被告吵，就進去房間，被告要打開門，要撞
    門進來，我用腳抵住門，不讓被告進來，雙方在推門、抵門
    過程中，可能導致被告的手被夾到」等語（見原審卷第124
    頁），參諸上訴人所受上開傷害，堪認上訴人所為此部分抗
    辯為實在。
  (四)上訴人另抗辯被上訴人於婚後仍與不知名之男子過從甚密，
    且於網路聊天室交友等情，並提出網路交友頁面、電子郵件
    及照片為證（見原審卷第113至118、138至151頁）；惟為被
    上訴人所否認。經查：
  1.依上開照片所示，被上訴人與照片中之男子固有肢體接觸且
    動作親暱（見原審卷第118、151頁）。惟據證人王翌祺證稱
    ：「（上開照片中之男子）是媽媽（即被上訴人）婚紗店的
    同事，是婚紗公司辦的旅遊，很多同事都去」等語（見原審
    卷第125頁背面至126頁），是尚不能僅憑上開照片所示，即
    認被上訴人於婚後仍有與其他男子為不正當交往之事實。
  2.依上開網路交友頁面所示，多名網友留下「悄悄話」留言之
    時間為「0000-00-00 00：36」、「0000-00-00 00：19」、
    「0000-00-00 00:52」(見原審卷第138頁)；另依上訴人所
    提雅虎奇摩交友網站檔案資料所示，被上訴人有於「0000-0
    0-00 00：45：36」、「2010/ 05/04 23：31」等時間登錄
    交友網站(見原審卷第140、145頁)，堪認被上訴人於婚後仍
    持續上交友網站與網友聯絡，是上訴人據以質疑被上訴人婚
    後有不當交友情形，尚非無據。
  (五)按夫妻婚姻生活乃係建立在互敬、互信、互愛、互諒之基礎
    上，就共同生活所需費用之負擔、彼此交友狀況等事項，理
    應由夫妻進行理性溝通、協調以獲致共識。查兩造婚後屢因
    金錢問題發生爭執，然兩造不思如何努力化解歧見，以恢復
    互敬、互信關係，重建夫妻情感，動輒發生肢體衝突致受傷
    ，並因此自98年12月22日分居迄今，依其情節，堪認兩造之
    婚姻發生破綻致難以維持，兩造均有可歸責之事由，且雙方
    之有責程度相同，依前揭說明，被上訴人執此請求裁判離婚
    ，自屬有據，應予准許。（本院既認被上訴人依據民法第
    1052條第2項規定訴請離婚為有理由，則就被上訴人依據同
    法第1項第3款規定訴請離婚是否有理由，自無庸再予論述，
    附此敘明。）
五、綜上所述，被上訴人依民法第1052條第2項規定請求離婚，
    為有理由，應予准許。從而，原審所為上訴人敗訴之判決，
    核無違誤。上訴意旨指摘原判決不當，求予廢棄改判，為無
    理由，應予駁回。
六、至兩造其餘之攻擊或防禦方法及未經援用或進行調查之證據
    ，經本院斟酌後，認為均不足以影響本判決之結果，自無予
    以調查或逐一詳予論駁之必要。附此敘明。
七、據上論結，本件上訴為無理由，依民事訴訟法第449條第1
    項、第463條、第385條第1項前段、第78條，判決如主文。
中    華    民    國  100    年    5    月    17    日
                    民事第四庭
                        審判長法  官  張劍男
                              法  官  陳靜芬
                              法  官  彭昭芬
正本係照原本作成。
如不服本判決，應於收受送達後20日內向本院提出上訴書狀，其
未表明上訴理由者，應於提出上訴後20日內向本院補提理由書狀
（均須按他造當事人之人數附繕本）上訴時應提出委任律師或具
有律師資格之人之委任狀；委任有律師資格者，另應附具律師資
格證書及釋明委任人與受任人有民事訴訟法第466條之1第1項但
書或第2項（詳附註）所定關係之釋明文書影本。如委任律師提
起上訴者，應一併繳納上訴審裁判費。
中    華    民    國   100    年    5     月    17    日
                               書記官  丁華平
附註：
民事訴訟法第466條之1（第1項、第2項）：
對於第二審判決上訴，上訴人應委任律師為訴訟代理人。但上訴
人或其他法定代理人具有律師資格者，不在此限。
上訴人之配偶、三親等內之血親、二親等內之姻親，或上訴人為
法人、中央或地方機關時，其所屬專任人員具有律師資格並經法
院認為適當者，亦得為第三審訴訟代理人。